【裁判字號】    99,訴,2225
【裁判日期】    991222
【裁判案由】    確認股東關係及委任關係不存在等
【裁判全文】
臺灣臺中地方法院民事判決  99年度訴字第2225號
原      告  陳怡芳
訴訟代理人  呂偉誠律師
被      告  宏盛刀具股份有限公司
法定代理人  張林金釵
            林瑞茂
            趙翠霞
上列當事人間請求確認股東關係及委任關係不存在等事件，本院
於民國99年11月24日辯論終結，判決如下：
  主      文
確認原告與被告間之股東關係及監察人委任關係不存在。
原告其餘之訴駁回。
訴訟費用由被告負擔二分之一，餘由原告負擔。
  事實及理由
壹、程序部分
一、按公司經中央主管機關撤銷或廢止登記者，應行清算程序；
    又股份有限公司之清算，原則上以董事為清算人，但公司法
    或章程另有規定或股東會另選清算人時，不在此限，此觀公
    司法第26條之1規定準用同法第24條規定及同法第322條第1
    項規定即明。查本件被告公司於民國（下同）92年5月12日
    業經中央主管機關經濟部以經授中字第09234689480號函廢
    止登記，有該函文附卷可考，應行清算程序，應以被告之董
    事即張林金釵、林瑞茂、趙翠霞（參見本院卷之被告公司之
    變更登記表）為被告之清算人，且為本件被告之法定代理人
    ，合先敘明。
二、次按確認法律關係之訴，非原告有即受確認判決之法律上利
    益者，不得提起之，民事訴訟法第247條定有明文。所謂即
    受確認判決之法律上利益，係指法律關係之存在與否不明確
    ，原告主觀上認其在法律上之地位有不妥之狀態存在，且此
    種不妥狀態，能以確認判決將之除去者而言（最高法院52年
    台上字第1237號判例參照）。又確認法律關係成立或不成立
    之訴，以確認現在之法律關係為限，如已過去或將來應發生
    之法律關係，則不得為此訴之標的（最高法院49年台上字第
    1813號判例參照），但過去不成立之法律關係，延至目前仍
    繼續不存在時，仍不失為現在之法律關係。如對於該法律關
    係存在與否，有即受確認判決之法律上利益者，自非不得對
    之提起確認之訴（最高法院92年度台上字第496號判決意旨
    參照）。經查，本件依被告公司變更登記表所示，原告經登
    記為被告之股東，然原告主張伊並未出資或持有該公司股票
    ，又原告前因曾登記為被告公司之監察人，而經法務部行政
    執行署台中行政執行處（以下簡稱台中行政執行處）以99年
    8月23日中執戊90年營所稅執特專字第00023557號函命令清
    償稅款一情，亦有該函文在卷可稽，則原告與被告間就股東
    及監察人之法律關係存否即屬不明確，且延續至目前，又原
    告主觀上認其在法律上之地位有不安之狀態存在，而此種不
    安之狀態，確能以確認判決將之除去，是本件原告所提起之
    確認之訴有確認利益甚明，亦併予說明。
貳、實體部分
一、兩造之主張及陳述：
  (一)原告主張：原告於99年8月間接獲臺中行政執行處99年8月23
    日所發前揭函文載明原告為被告之監察人，並指明被告有公
    法上金錢給付義務新臺幣（下同）695萬餘元未繳清，命原
    告應於99年9月9日前往該處說明等情，但原告並未曾同意擔
    任被告之監察人，原告乃向經濟部申請影印被告公司變更登
    記、股東名冊、章程等相關資料，其後經濟部於99年8月30
    日函覆提供被告之相關資料，竟記載有原告於86年8月間擔
    任被告之共同發起人、股東，並被選任為監察人等情事，然
    原告並未曾於86年8月間出資及擔任被告之發起人、股東之
    事實，亦未曾同意被選任為被告之監察人，且自上開86年迄
    今，原告未曾支領過被告任何監察人報酬、費用或股東分紅
    ，更未曾參與過被告之任何業務或股東、董監事會議，顯係
    未經原告同意而冒名登記；況且自86年迄今，原告亦未曾接
    獲任何有關被告之欠繳稅賦之通知，以致遲至上開99年8月
    間接獲臺中行政執行處通知函，始知悉遭他人冒名登記之情
    事等語。並聲明：(一)確認原告與被告間之股東關係不存在，
    被告應向經濟部中部辦公室辦理塗銷原告之股東登記；(二)確
    認原告與被告間之監察人委任關係不存在，被告應向經濟部
    中部辦公室辦理塗銷原告之監察人登記。
  (二)原告對被告抗辯之陳述：
    被告抗辯原告有授權其前夫陳逸楓，而為股東及監察人云云
    ，原告予以否認，且原告亦未曾收受被告給付相關職務之酬
    金。
  (三)被告則以：原告與訴外人陳逸楓原為夫妻關係，陳逸楓亦為
    發起人與股東之一，原告都是推由陳逸楓至被告處所談論與
    處理相關職務與事務，被告於86、87年間業務鼎盛之時，也
    有以匯款方式給付原告夫婦相關報酬與金錢，且經陳逸楓之
    要求，被告為陳逸楓投保勞、健保，原告則以眷屬身分投保
    健保，陳逸楓約每隔一個多月左右就會代表原告行使監察人
    職務來看被告之帳冊與相關資料等語，資為抗辯。並聲明：
    原告之訴駁回。
二、得心證之理由：
  (一)本件原告主張：依經濟部於99年8月30日函覆提供被告之相
    關資料，其中記載有原告於86年8月間擔任被告之共同發起
    人、股東，並被選任為監察人等情，業據原告提出經濟部99
    年8月30日經授中字第09933718580號函文及所附被告公司登
    記事項卡、公司章程、股東名單、發起人會議事錄等件為證
    ，復經本院調取經濟部所掌上開被告公司登記案卷全卷（原
    件）查閱無誤，且為被告所不爭執，自堪信為真實。
  (二)原告復主張：原告並未曾於86年8月間出資及擔任被告之發
    起人、股東之事實，亦未曾同意被選任為被告之監察人，且
    自上開86年迄今，原告未曾支領過被告任何監察人報酬、費
    用或股東分紅，更未曾參與過被告之任何業務或股東、董監
    事會議，顯係未經原告同意而冒名登記等情，此為被告所否
    認，並以辯稱：原告都是推由陳逸楓至被告處所談論與處理
    相關職務與事務，被告有以匯款方式給付原告夫婦相關報酬
    與金錢，且經陳逸楓之要求，被告有為陳逸楓投保勞、健保
    ，原告則以眷屬身分投保健保云云。本件所應審究者應為：
    原告是否曾於86年間出資及擔任被告之發起人、股東，並被
    選任為被告之監察人？等節，經查：
    1.依經濟部上開關於被告公司章程全體發起人部分，僅以電
      腦打字方式列名，未見原告之親筆簽名，且用以代替原告
      簽名之蓋印方式為之，亦未有原告簽署之委託或授權書面
      ，原告亦稱前開文件上原告名義之印文，非屬原告所有印
      章所蓋等語，則原告是否有同意（包括授權他人為之）擔
      任發起人、股東乙節，即不無疑問。本件經本院訊問證人
      即原告之前夫陳逸楓時證稱：「（法官問：是否知道原告
      有擔任被告公司股東及監察人？當初有無代理過原告從事
      這方面的事務？）我不知道，我也沒有代理過。」、「（
      原告訴訟代理人問：原告是否曾經授權你擔任過被告公司
      的股東或是監察人？）沒有，原告是要我去要債。」、「
      （被告法定代理人張林金釵稱：因為他們有債權，所以我
      們有徵求他們同意擔任股東或是監察人。）張崇銘有提過
      ，但我們不會同意，因為我們既然有債權，參與公司股東
      或是監察人，公司的業務我們不熟悉，而且參與股東或監
      察人，公司如果營運不佳，也會拖累到我們的債權，更何
      況被告一再的倒閉再設立，一再更換公司名稱，也讓我們
      沒有信心。」等語，且經本院當庭提示發起人會議紀錄予
      陳逸楓閱覽，證人陳逸楓亦證稱：伊未曾見過該會議紀錄
      上面2枚關於陳逸楓及原告名義之印文等語載卷。復參酌
      被告法定代理人趙翠霞於本院言詞辯論期日中陳稱：「我
      不記得證人陳逸楓或原告有要做被告公司的股東或是監察
      人的意願，應該只是平常理推斷應該有得到他們的同意。
      」以觀，被告抗辯本件係原告授權陳逸楓下，由原告擔任
      發起人、股東云云，尚難採憑。
    2.本院復依職權調取原告及訴外人陳逸楓二人於86、87年間
      勞工保險、全民健康保險投保資料顯示：被告公司僅有自
      87年7月10日至88年5月4日為陳逸楓投保勞工保險；及自
      87年7月10日至88年5月1日為陳逸楓投保全民健康保險之
      資料，查無被告為原告投保之資料等情，此有勞工保險局
      99 年11月12日保承資字第09910476390號函及函附勞工保
      險被保險人投保資料表（明細）、行政院衛生署中央健康
      保險局99年11月8號健保承字第0990039 227號函及函附保
      險對象保資料在卷可稽；至綜合所得稅申報資料因資料已
      於保存年限，業經銷毀，有財政部臺北市國稅局99年11月
      9日財北國稅資字第0990259873號函附卷可參。是被告辯
      稱：原告有以陳逸楓眷屬身分，由被告為原告加入健保，
      被告並曾給予原告夫婦相關職務酬金云云，均非可取。
    3.綜上，本件依經濟部所掌之前揭被告公司登記相關資料顯
      示，並不能認定原告有同意或授權他人以其名義登記為被
      告股東，並進而選任為監察人之事實，被告復未能舉證證
      明此部分之事實，則原告主張：伊未曾同意或授權他人以
      其名義登記為被告股東，並進而選任為監察人等節，應屬
      可採。是原告訴請確認原告與被告間之股東關係及監察人
      委任關係不存在，應予准許。
  (三)本件原告訴請確認原告與被告間之股東關係及監察人委任關
    係不存在，應屬有據，已見前述，則原告復主張：被告應塗
    銷上開二項登記，是否有理？經查，按公司之登記或認許，
    應由代表公司之負責人備具申請書，連同應備之文件一份，
    向中央主管機關申請，由代理人申請時，應加具委託書；公
    司登記，申請人於登記後，確知其登記事項有錯誤或遺漏時
    ，得申請更正，公司法第387條第1項及第391條分別定有明
    文，是以原告如欲除去上開與事實不符之登記事項，依法應
    請求代表被告之負責人向主管機關申請，其訴請被告本身塗
    銷該變更登記，自屬於法無據，是原告此部分請求應予駁回
    。
  (四)綜上所述，原告既係遭他人冒用名義，實際上並未投資被告
    公司，非被告公司股東，與被告公司間亦無監察人之委任關
    係存在，則原告請求確認與被告間股東關係、監察人之委任
    關係均不存在，為有理由，應予准許；逾上開範圍之其他請
    求，於法不合，應予駁回。
  (五)本件判決事證基礎已臻明確，兩造其餘攻擊防禦方法及未經
    援用之證據，核與判決結果已無影響，爰不再一一論述，併
    予敘明。
三、訴訟費用負擔之依據：民事訴訟法第79條。
中    華    民    國    99    年    12    月    22    日
                  民事第四庭    法  官  張國華
正本係照原本作成。
如對本判決上訴，須於判決送達後20日內向本院提出上訴狀。如
委任律師提起上訴者，應一併繳納上訴審裁判費。
中    華    民    國    99    年    12    月    22    日
                                書記官  王麗麗

司法院資訊處製作；財團法人民間司法改革基金會備份。
